【裁判字號】    90,上易,550
【裁判日期】    901031
【裁判案由】    返還價金
【裁判全文】
臺灣高等法院民事判決  九十年度上易字第五五○號
      上  訴  人  甲○○
      送達代收人  薛銘鴻律師
      被上訴人    乙○○
      訴訟代理人  陳森松
右當事人間返還價金事件，上訴人對於中華民國九十年六月十九日臺灣板橋地方法院
八十九年度訴字第一九三三號第一審判決提起上訴，本院判決如左：
    主    文
上訴駁回。
原審所命上訴人給付部分，於被上訴人將車牌號碼ＲＦ四五六七號，引擎號碼ＡＣＢ
四三一八ＮＦ九００五二號，一九九二年份ＢＭＷ廠牌小客車壹部返還上訴人同時為
之。
第二審訴訟費用由上訴人負擔。
    事    實
甲、上訴人方面：
一、聲明：(一)原判決廢棄。(二)駁回被上訴人在第一審之訴。
二、陳述：除與原判決記載相同者外，補稱略以：
（一）被上訴人於受領系爭車輛時，已詳細檢查確認該車仍保持原先議價時之車況，
      並無任何引擎或變速系統故障，因而上訴人指摘系爭中古車引擎或變速系統故
      障係於交車前即有瑕疵，顯屬無稽。
（二）次查，汽車買賣合約書第五條雖規定：「交車後乙方若發現該車是借屍還魂或
      車身、車體有熔接、證件、引擎號碼有偽造、泡水車或引擎、變速系統故障等
      情事時，乙方可要求退車，甲方願無條件退還所有車款不得異議。」，惟就八
      年車齡之中古車機械與性質而言，引擎及變速箱系統不可能沒有磨損，上開條
      文約定引擎、變速系統故障之標準自不得與新車未經使用過之引擎、變速系統
      發生故障之定義相擬，因而被上訴人將汽車送至ＢＭＷ東區服務中心以新車標
      準判斷系爭汽車引擎、變速系統是否有故障，顯然濫用買受人之權利。再者，
      依前開契約上訴人應負之瑕疵責任係指汽車於交付前汽車本身引擎、變速系統
      故障時，解除契約條件始成就。否則交付汽車與被上訴人使用後，無論汽車因
      何種事由發生引擎、變速系統故障，被上訴人均得解除契約要求返還價金，上
      訴人應負擔之瑕疵擔保期間豈非無限制而且無條件延長，果爾，顯然有違契約
      公平正義精神，職此，被上訴人濫用上開條文解釋，藉詞於使用系爭車輛二個
      月餘解除契約，洵非正當。
（三）系爭車輛交付與被上訴人使用短短二個月即因被上訴人疏於養護車輛例如水箱
      未加水等，而導致車輛變速箱磨損，系爭車輛於過去上訴人使用期間，亦未因
      不當使用而肇致車輛毀損，足認汽車故障實為被上訴人不當使用所致，此乃係
      可歸責於被上訴人之事由所致，自應由被上訴人自行負責，與上訴人無涉。
（四）系爭車輛經台灣區汽車修理工業同業公會係如何判斷系爭車輛瑕疵並非於八十
      九年以後因人為不當使用所肇致，鑑定單位未加以調查即將人為不當使用因素
      加以排除，該鑑定報告顯有重大瑕疵，殊無足採。
（五）細查被上訴人於原審所提之汽車修復費用估價單明細包括左右前方避震器、煞
      車來令、左右燈、內燈總成、左右前喇叭、橡皮帶、冷氣皮帶、天窗加長、防
      塵蓋、天窗修理包等等零零總總項目，其中因變速箱故障而需維修的項目僅有
      一、二項，然而被上訴人將系爭中古車送至ＢＭＷ東區服務中心，欲將中古車
      改裝成新車，中古車零件更換與新車配備相同，才會有估價單上所示修復需要
      高達三十八萬五千二百五十六元，被上訴人顯然浮濫請求修復系爭中古車之明
      細，該修復估價單洵無可採。
（六）果若系爭中古車之引擎與變速箱系統故障原因構成解除契約之事由，則買賣契
      約解除雙方均應回復買賣前之狀態，即上訴人應返還價金與被上訴人，被上訴
      人亦應交還系爭車輛；此外，被上訴人自八十九年七月受領汽車迄今，系爭車
      輛一直為被上訴人所使用，被上訴人無法律上原因受有利益，依民法第一百七
      十九條規定被上訴人應返還就該段期間所受不當利益，準此，上訴人主張應自
      返還買賣價金中扣除被上訴人所受有之不當利益，以符合公平原則。
三、證據：援用原審提出者之證據。
乙、被上訴人方面：
一、聲明：駁回上訴
二、陳述：與原判決記載相同
三、證據：援用原審提出之證據。
    理    由
一、兩造爭執要旨
    本件被上訴人於原審起訴主張，其於八十九年七月二十一日與上訴人簽訂汽車買
    賣合約書，承購上訴人所有一九九二年份，ＢＭＷ廠牌，車牌號碼：ＲＦ─四五
    六七號之車輛乙部，總價款五十九萬元，兩造於同年七月下旬辦妥收受買賣價金
    及交車事宜。被上訴人於受領系爭車輛後，即於同年八月十四日因引擎故障而將
    車進場維修，維修費用總計四萬五千一百六十八元，被上訴人乃以口頭向上訴人
    要求退車返還價款未果，該車復於同年九月二十三日因變速系統故障，致無法行
    駛，經送請維修廠進行估價結果，其維修費用更高達三十八萬五千二百五十六元
    。依兩造所簽訂之買賣合約第五條約定：「交車後乙方（即被上訴人）若發現該
    車：：引擎、變速系統故障等情事時，乙方可要求退車，甲方（即上訴人）願無
    條件退還所有車款不得異議」，被上訴人爰以起訴狀繕本送達為解除買賣契約之
    意思表示，並依系爭合約書第五條、民法第二百五十九條第一、二款、第一百七
    十九條之規定，依選擇訴之合併訴請返還買賣價金五十九萬元，及自起訴狀繕本
    送達翌日起至清償日止之法定遲延利息等語。上訴人則抗辯稱交車前即八十九年
    七月二十四日讓被上訴人試車檢驗，於檢驗無任何問題後，即處理烤漆、底盤整
    修及更換大燈後交付，並告知若有問題應於七日內包退。詎交車後於八十九年八
    月十四日因電腦系統故障而進場維修，費用被上訴人要求上訴人給付，但因保固
    期限已過，上訴人基於朋友道義立場幫忙處理。又該車於八十九年八月二十三日
    因人為疏失水箱沒水導致故障，亦幫忙維修，花費約四至五萬元，上訴人修護完
    成後並告知被上訴人僅能做到如此，以後若有問題一切自行負責，亦獲同意，其
    主張退車及還款，自有未合。又被上訴人所購買之汽車係中古車，依一般交易性
    質，中古車在性能上必定不如新車，且系爭汽車車齡在八年以上，在機件上必定
    有所磨損，為買受人所能預見，故中古車售價必較原車價為低，本件系爭之標的
    物既是中古車，依民法第三百五十五條第一項之規定，被上訴人於締結買賣契約
    既已明知標的物之價值或效用有滅失或減少之瑕疵，即拋棄本於瑕疵而請求擔保
    之權利。兩造簽約時，上訴人已告知「貨物買賣如有問題於七日內包退換」等語
    ，而被上訴人所購之車輛發生故障之時皆已超過該期限，依民法第三百七三條之
    規定，被上訴人應承擔此危險，不得再請求權利等語。
二、得心證之理由
（一）兩造不爭執部分
      被上訴人主張其於八十九年七月二十一日以新台幣五十九萬元向上訴人購買一
      九九二年份，ＢＭＷ廠牌，車牌號碼：ＲＦ─四五六七號之車輛乙部，於同年
      七月下旬辦妥收受買賣價金及交車，被上訴人即於同年八月十四日因引擎故障
      而將車進場維修，維修費用總計四萬五千一百六十八元，該車復於同年九月二
      十三日因變速系統故障，致無法行駛，經送請維修廠進行估價結果，其維修費
      用達三十八萬五千二百五十六元之事實，就此部分為上訴人所不爭執，並據被
      上訴人提出汽車買賣合約書影本乙份、汽車修復結帳單影本乙份、汽車修復估
      價單影本二份為證，應認為真正。有爭議者，被上訴人主張系爭合約第五條所
      約定之契約解除條件業已成就，但為上訴人所否認，辯稱系爭車輛係交車後因
      被上訴人自已之行為致該車引擎或變速箱系統發生故障，且本件係中古車買賣
      ，於購車之初被上訴人即應知該車車齡八年以上，在價值或效用上必有減損，
      且售價亦較原車價為低，上訴人自不負瑕疵擔保責任，以及該瑕疵均已超過約
      定七日退貨之期限，危險應由被上訴人自行負擔等語。
（二）經核系爭汽車買賣合約書第五條約定：「交車後乙方（即被上訴人）若發現該
      車是借屍還魂車或車身、車體有熔接、證件、引擎號碼有偽造、泡水車或引擎
      、變速系統故障等情事時，乙方可要求退車，甲方（即上訴人）願無條件退還
      所有車款不得異議」。雙方當事人於買賣契約成立時，即已合意契約解除權發
      生事由，自應於約定解除條件成就，有權行使解除權之一方為解除之意思表示
      時，發生解除效果以回復原狀。本件上訴人雖否認爭車輛引擎、變速系統於交
      車前即已有故障情事發生，並辯稱係因被上訴人交車後使用不當所造成等語。
      但查系爭車輛經原審法院送請台灣區汽車修理工業同業公會鑑定系爭車輛是否
      有引擎或變速箱系統故障之瑕疵，且該瑕疵是否為交車之前即已存在之疑義，
      經該會於九十年五月四日委託鑑識專家，會同兩造在台北市○○區○○路一號
      實車鑑定並試車，鑑定結果「(一)引擎汽缸破損，將冷卻水與油導相連，潤滑功
      能破壞，其造成原因是常期性溫度過高導致汽缸破裂。(二)自動變速箱，經路測
      、自動換檔，後輪不順，且有異音。結論：以上缺失均係車齡老化所造成，發
      生應在八十九年交車之前」等語，有該公會九十年五月十八日區汽工（同）字
      第０五一八一號函在卷可稽，足見系爭車輛於交車時該車之引擎及變速系統即
      已存有瑕疵，非如上訴人所辯其瑕疵係因被上訴人未注意養護如水箱加水等工
      作，致引擎變速箱磨損等語，上訴人所辯洵無足採。而如前述，兩造既於系爭
      合約第五條已特別約定以引擎、變速系統有故障為契約解除事由之一，從而被
      上訴人於解除事由發生為由，為解除係爭買賣契約之意思表示，即有理由。
（三）上訴人再以系爭買賣標的係中古車買賣，被上訴人於購車之初即知該車車齡八
      年以上，在價值或效用上必有減損，且售價亦較原車價為低，上訴人即不應負
      瑕疵擔保責任等語。按物之出賣人，對於買受人應擔保其物依第三百七十三條
      之規定危險移轉於買受人時，無滅失或減少其價值之瑕疵，亦無滅失或減少其
      通常效用或契約預定效用之瑕疵。買受人於契約成立時，知其物有上開瑕疵者
      ，出賣人不負擔保之責，民法第三百五十四條第一項前段、第三百五十五條第
      一項雖定有明文，但查本件被上訴人非以買賣標的物有瑕疵，出賣人應負瑕疵
      擔保責任據為解除契約事由，乃主張依合約書第五條約定解除事由發生，為解
      除之意思表示為據，自與民法第三百五十九條物之瑕疵效力者無涉。再者，所
      謂契約成立時，知其物有減少通常效用之瑕疵，係指明確知悉買賣標的物有何
      具體瑕疵存在而言，非泛指其已知悉物在效能或價值可能存在瑕疵而言，中古
      車買賣雖因自然耗損之故，效能與新車相較，必然減少，雖則如此，仍應符合
      一般車輛本質上或約定上之所應具有之使用效能，兩造合約書第五條既已特別
      合意重要系統如引擎及變速箱之運作，必須保證無故障，足見兩造以引擎、變
      速系統效能之正常運作為契約之重要要素，如有違反者，自得據為解除契約之
      正當理由。上訴人再抗辯稱，被上訴人汽車修復之估價，其中大部分均非引擎
      、變速箱費用等語。查系爭車輛買賣總價五十九萬元，而被上訴人將系爭車輛
      送請維修廠進行修估價結果，其維修費用須三十八萬五千二百五十六元，有被
      上訴人提出之福誠汽車有限公司估價單影本兩份為證，雖其中若干項目如上訴
      人所抗辯，不屬引擎、變速之維修項目，但核該估價單其中僅因變速箱總成費
      用即高達十九萬九千一百二十五元、變速箱油一千九百元，兩者合計達買賣總
      價三分之一以上，其瑕疵自屬重大，被上訴人主張依兩造契約第五條之約定解
      除契約，自屬正當。
（四）上訴人於原審另抗辯稱兩造交車時即告知被上訴人應於七日保固期限內包退換
      ，上訴人之主張顯已逾保固期限，又於八十九年八月二十三日，基於朋友情誼
      及服務客戶立場幫忙被上訴人維修後，曾告知僅能做到如此，以後若有問題一
      切自行負責，被上訴人亦同意等語，但為被上訴人所否認，上訴人並未舉證以
      實其說，尚難採信。其又抗辯稱買賣標的物之利益及危險，自交付時起，均由
      買受人承受負擔，本件標的物既已交付，即應由被上訴人負擔等語，但按民法
      第三百七十三條危險之移轉，係指買賣標的物，因不可歸責於契約雙方當事人
      之事由，例如天災或其他不可抗力，致發生毀損、滅失時，該項危險之負擔而
      言。本件系爭車輛發生引擎、變速系統之瑕疵，係於該車交付前即已存在，非
      因天災或其他不可抗力所生，乃可歸責於出賣人被上訴之事由，自無前開危險
      負擔之適用，是其所辯亦不足採信。
三、按契約解除時，當事人雙方回復原狀之義務，由他方所受領之給付物，應返還之
    。受領之給付為金錢者，應附加自受領時起之利息償還之，民法第二百五十九條
    第一、二款分別定有明文。從而本件被上訴人依兩造所簽訂之汽車買賣合約書第
    五條之規定，以本件起訴狀繕本送達上訴人為解除契約之意思表示，請求返還前
    所受領之買賣價金五十九萬元，及自起訴狀繕本送達翌日即八十九年十一月一日
    起至清償日止，按年息百分之五計算之法定遲延利息為有理由，應予准許。而上
    訴人於本院為同時履行之抗辯，稱被上訴人亦應交還系爭車輛，亦屬有據，原審
    未及審酌，本院仍應為同時履行之對待給付判決。上訴人再主張被上訴人自八十
    九年七月起即一直使用系爭車輛，當獲有不當得利，應自返還之價金中扣抵。但
    查上訴人未具體指陳應扣抵之不當得利金額，且於被上訴人解除系爭契約前，其
    使用系爭車輛，係基於買賣取得所有權關係而為使用，即無不當得利可言，而於
    解除契約後，該車輛非屬金錢給付，依前揭法條，自應以所受領之物返還，上訴
    人上開所辯，亦無可採。
四、綜上所述，本件被上訴人主張依兩造合約第五條約定解除契約，請求回復原狀為
    可採，上訴人所辯均無可取。被上訴人自得請求上訴人返還其已受領之價金新台
    幣五十九萬元及自訴狀送達翌日起至清償日止按年息百分之五計算之利息為有理
    由，應予准許。是則原審判命上訴人如數給付，於法並無不合。上訴意旨指摘原
    判決不當，求予廢棄改判，為無理由，應予駁回。至其同時履行抗辯部分，即應
    由本院命被上訴人為同時履行之判決。
五、據上論結，本件上訴為無理由，依民事訴訟法第四百四十九條第一項、第七十八
    條、第八十五條第一項前段，判決如主文。
中      華      民      國    九十      年      十      月    三十一    日
                                  民事第九庭
                                      審判長法  官  吳  謙  仁
                                            法  官  蘇  瑞  華
                                            法  官  魏  大  喨
右正本係照原本作成。
不得上訴。
中      華      民      國    九十      年      十一    月      二      日
                                            書記官  黃  美  玉


司法院資訊處製作；財團法人民間司法改革基金會備份。
